ACORDAO-COMPLETO-2585416

ACÓRDÃO 2944/2023 ATA 10/2023 - PRIMEIRA CÂMARA

VISTOS, relatados e discutidos estes autos de tomada de contas especial instaurada pela Secretaria Especial do Desenvolvimento Social contra Ricardo Ferraz e Rosângela de Moura Maniçoba Novaes Ferraz em razão da não comprovação da regular aplicação dos recursos recebidos da União por meio de convênio celebrado entre o extinto Ministério do Desenvolvimento Social e Combate à Fome e o Município de Floresta/PE que objetivou implantar o Programa de Aquisição de Alimentos - Compra Direta Local naquela municipalidade,
ACORDAM os Ministros do Tribunal de Contas da União, reunidos em sessão da 1ª Câmara, ante as razões expostas pelo Relator, e com fundamento nos arts. 169, inciso VI, e 212 do Regimento Interno c/c os arts. 8º e 11 da Resolução-TCU 344/2022, em: 
9.1. arquivar os presentes autos, sem julgamento do mérito;
9.2. cientificar desta decisão a Procuradoria da República em Pernambuco, para adoção das medidas cabíveis, e também o Ministério do Desenvolvimento e Assistência Social, Família e Combate à Fome e demais interessados.

Tomada de contas especial instaurada em razão da não comprovação da regular aplicação dos recursos recebidos da União por meio de convênio cujo objeto era implantar o Programa de Aquisição de Alimentos  Compra Direta Local no referido município.

Primeira Câmara

Município de Floresta/PE.

3. Responsáveis: Ricardo Ferraz (XXX.891.234-XX); Rosangela de Moura Manicoba Novaes Ferraz (XXX.293.184-XX).
3.1. Interessada: Secretaria Especial do Desenvolvimento Social (extinta).

13.1. Ministros presentes: Walton Alencar Rodrigues (Presidente), Jorge Oliveira e Jhonatan de Jesus (Relator).
13.2. Ministro-Substituto convocado: Augusto Sherman Cavalcanti.

JHONATAN DE JESUS

Transcrevo a seguir, com ajustes de forma pertinentes, a instrução elaborada pela então Secretaria de Controle Externo de Tomada de Contas Especial, atual Unidade de Auditoria Especializada em Tomada de Contas Especial (peça 133) :
"INTRODUÇÃO
Cuidam os autos de tomada de contas especial instaurada pelo (a) Secretaria Especial do Desenvolvimento Social, em desfavor de Ricardo Ferraz (CPF: XXX.891.234-XX) e Rosangela de Moura Maniçoba Novaes Ferraz (CPF: XXX.293.184-XX) , em razão de não comprovação da regular aplicação dos recursos repassados pela União realizadas por meio do Convênio de registro Siafi 635576 (peça 10) firmado entre o Ministério do Desenvolvimento Social e Combate à Fome e município de Floresta - PE, e que tinha por objeto o instrumento descrito como 'Objeto: O presente Convênio tem por objeto o apoio financeiro para implantar o Programa de Aquisição de Alimentos - Compra Direta Local no Município de Floresta'.
HISTÓRICO
Em 16/7/2018, com fundamento na IN/TCU 71/2012, alterada pela IN/TCU 76/2016, e DN/TCU 155/2016, o dirigente da instituição Secretaria Especial do Desenvolvimento Social autorizou a instauração da tomada de contas especial (peça 81) . O processo foi registrado no sistema e-TCE com o número 1903/2018.
O Convênio de registro Siafi 635576 foi firmado no valor de R$ 721.650,00, sendo R$ 700.000,00 à conta do concedente e R$ 21.650,00 referentes à contrapartida do convenente. Teve vigência de 25/11/2008 a 30/11/2010, com prazo para apresentação da prestação de contas em 29/1/2011. Os repasses efetivos da União totalizaram R$ 700.000,00 (peça 12) .
A prestação de contas e complementações enviadas foram analisadas por meio dos documentos constantes nas peças 6, 16, 18, 62 e 63.
O fundamento para a instauração da Tomada de Contas Especial, conforme consignado na matriz de responsabilização elaborada pelo tomador de contas, foi a constatação da seguinte irregularidade: 
'pela impossibilidade de emissão de qualquer juízo de valor acerca da execução do convênio, pela documentação apresentada, visto não ser possível averiguar, de modo inequívoco, a execução física e o alcance dos objetivos firmados, em como a falta de comprovação de quantos agricultores participaram do programa e os valores recebidos por cada um, tampouco a quantidade de alimentos entregues as entidades beneficiárias. Esclareço por oportuno, que o repasse foi efetuado em uma única parcela, em 25/11/2008, de R$ 700.000,00, e, cada responsável está sendo responsabilizado pelos atos/valores praticados em suas respectivas gestões.' 
Os responsáveis arrolados na fase interna foram devidamente comunicados e, diante da ausência de justificativas suficientes para elidir a irregularidade e da não devolução dos recursos, instaurou-se a tomada de contas especial.
No relatório (peça 93) , o tomador de contas concluiu que o prejuízo importaria no valor original de R$ 699.997,12, imputando-se a responsabilidade a Ricardo Ferraz, Prefeito Municipal de Floresta/PE, no período de 2/9/2008 a 31/12/2008 e 1/1/2017 a 31/12/2020, na condição de gestor dos recursos e Rosangela de Moura Maniçoba Novaes Ferraz, Prefeita Municipal de Floresta/PE, no período de 1/1/2009 a 31/12/2012 e 1/1/2013 a 31/12/2016, na condição de gestor dos recursos. 
Em 15/1/2020, a Controladoria-Geral da União emitiu o relatório de auditoria (peça 95) , em concordância com o relatório do tomador de contas. O certificado de auditoria e o parecer do dirigente do órgão de controle interno concluíram pela irregularidade das presentes contas (peças 96 e 97) .
Em 21/1/2020, o ministro responsável pela área atestou haver tomado conhecimento das conclusões contidas no relatório e certificado de auditoria, bem como do parecer conclusivo do dirigente do órgão de controle interno, manifestando-se pela irregularidade das contas, e determinou o encaminhamento do processo ao Tribunal de Contas da União (peça 98) .
Na instrução inicial (peça 115) , analisando-se os documentos nos autos, concluiu-se pela necessidade de realização de citação para as seguintes irregularidades: 
Irregularidade 1: ausência de comprovação de entrega de produtos a pessoas ou entidades beneficiárias.
Evidências da irregularidade: documentos técnicos presentes nas peças 10, 62, 80 e 81.
Normas infringidas: fundamento legal previsto na alíneas 'a' e 'h' Inciso II do artigo 63 da Portaria Interministerial Nº 127, de 29 de maio de 2008 e Cláusula Segunda, subitens 2.2.5 e 2.2.6 do Termo de Convênio 015/2008-SESAN.
Débito relacionado ao responsável Ricardo Ferraz (CPF: XXX.891.234-XX) :
	Data de ocorrência
	Valor histórico (R$) 
	Identificador

	25/11/2008
	67.891,50
	D1

Cofre credor: Tesouro Nacional.
Responsável: Ricardo Ferraz (CPF: XXX.891.234-XX) .
Conduta: não apresentação de relatórios ou documentos comprobatórios da entrega dos produtos às pessoas ou entidades beneficiárias.
Nexo de causalidade: Ao não apresentar relatórios ou documentos comprobatórios da entrega dos produtos, impediu-se a comprovação da regular aplicação dos recursos federais repassados no âmbito do instrumento em questão, resultando em presunção de dano ao erário.
Culpabilidade: não há excludentes de ilicitude, de culpabilidade e de punibilidade; é razoável supor que o responsável tinha consciência da ilicitude de sua conduta; era exigível conduta diversa da praticada, qual seja, apresentar relatórios ou documentos comprobatórios da entrega dos produtos às pessoas ou entidades beneficiárias, conforme estabelecido nas normas aplicáveis. 
Débitos relacionados ao responsável Rosangela de Moura Maniçoba Novaes Ferraz (CPF: XXX.293.184-XX) :
	Data de ocorrência
	Valor histórico (R$) 
	Identificador

	25/11/2008
	632.108,50
	D2

	23/7/2015
	2,88
	C1

Cofre credor: Tesouro Nacional.
Responsável: Rosangela de Moura Maniçoba Novaes Ferraz (CPF: XXX.293.184-XX) .
Conduta: na parcela D2 - não apresentação de relatórios ou documentos comprobatórios da entrega dos produtos às pessoas ou entidades beneficiárias.
Nexo de causalidade: Ao não apresentar relatórios ou documentos comprobatórios da entrega dos produtos, impediu-se a comprovação da regular aplicação dos recursos federais repassados no âmbito do instrumento em questão, resultando em presunção de dano ao erário.
Culpabilidade: não há excludentes de ilicitude, de culpabilidade e de punibilidade; é razoável supor que o responsável tinha consciência da ilicitude de sua conduta; era exigível conduta diversa da praticada, qual seja, apresentar relatórios ou documentos comprobatórios da entrega dos produtos às pessoas ou entidades beneficiárias, conforme estabelecido nas normas aplicáveis. 
Encaminhamento: citação.
Irregularidade 2: divergência total ou parcial entre a movimentação financeira e os documentos de despesa apresentados, no âmbito do Convênio 015/2008-SESAN.
Evidências da irregularidade: documentos técnicos presentes nas peças 10 e 63.
Normas infringidas: Art. 37, caput, c/c o art. 70, parágrafo único, da Constituição da República Federativa do Brasil; art. 93, do Decreto-lei 200/1967; art. 66, do Decreto 93.872/1986;alíneas 'a' e 'h' Inciso II do artigo 50, § 3º, alínea 'v'   da Portaria Interministerial Nº 127, de 29 de maio de 2008 e Cláusula Segunda, subitens 2.2.19 do de Convênio 015/2008-SESAN.
Débito relacionado ao responsável Ricardo Ferraz (CPF: XXX.891.234-XX) :
	Data de ocorrência
	Valor histórico (R$) 
	Identificador

	25/11/2008
	67.891,50
	D1

Cofre credor: Tesouro Nacional.
Responsável: Ricardo Ferraz (CPF: XXX.891.234-XX) .
Conduta: apresentar comprovantes de despesas sem correspondência com a movimentação financeira dos recursos repassados no âmbito do instrumento em questão.
Nexo de causalidade: A apresentação de comprovantes de despesas sem correspondência com a movimentação financeira dos recursos federais repassados no âmbito do instrumento em questão impediu o estabelecimento do nexo causal entre os referidos recursos e as despesas apresentadas, resultando na impugnação das despesas e, consequentemente, em presunção de dano ao erário.
Culpabilidade: não há excludentes de ilicitude, de culpabilidade e de punibilidade; é razoável supor que o responsável tinha consciência da ilicitude de sua conduta; era exigível conduta diversa da praticada, qual seja, comprovar a compatibilidade entre as despesas realizadas e a movimentação financeira dos recursos repassados no âmbito do instrumento. 
Débitos relacionados ao responsável Rosangela de Moura Maniçoba Novaes Ferraz (CPF: XXX.293.184-XX) :
	Data de ocorrência
	Valor histórico (R$) 
	Identificador

	25/11/2008
	632.108,50
	D2

	23/7/2015
	2,88
	C1

Cofre credor: Tesouro Nacional.
Responsável: Rosangela de Moura Maniçoba Novaes Ferraz (CPF: XXX.293.184-XX) .
Conduta: na parcela D2 - apresentar comprovantes de despesas sem correspondência com a movimentação financeira dos recursos repassados no âmbito do instrumento em questão.
Nexo de causalidade: A apresentação de comprovantes de despesas sem correspondência com a movimentação financeira dos recursos federais repassados no âmbito do instrumento em questão impediu o estabelecimento do nexo causal entre os referidos recursos e as despesas apresentadas, resultando na impugnação das despesas e, consequentemente, em presunção de dano ao erário.
Culpabilidade: não há excludentes de ilicitude, de culpabilidade e de punibilidade; é razoável supor que o responsável tinha consciência da ilicitude de sua conduta; era exigível conduta diversa da praticada, qual seja, comprovar a compatibilidade entre as despesas realizadas e a movimentação financeira dos recursos repassados no âmbito do instrumento. 
Encaminhamento: citação.
Em cumprimento ao pronunciamento da unidade (peça 117) , foram efetuadas citações dos responsáveis, nos moldes adiante:
a)  Ricardo Ferraz - promovida a citação do responsável, conforme delineado adiante:
	Comunicação: Ofício 30267/2021 - Seproc (peça 121) 
Data da Expedição: 29/6/2021
Data da Ciência: 6/7/2021 (peça 123) 
Nome Recebedor: Simone de Souza Silva
Observação: Ofício enviado para o endereço do responsável, conforme pesquisa na base de dados no sistema da Receita Federal, custodiada pelo TCU (peça 119) .
Fim do prazo para a defesa: 21/7/2021
	
	Comunicação: Ofício 52732/2021 - Seproc (peça 127) 
Data da Expedição: 23/9/2021
Data da Ciência: 28/9/2021 (peça 128) 
Nome Recebedor: Sandra Maria da Silva
Observação: Ofício enviado para o endereço do responsável, conforme pesquisa na base de dados no sistema do Renach, custodiada pelo TCU (peça 126) .
Fim do prazo para a defesa: 13/10/2021
	
b)  Rosangela de Moura Maniçoba Novaes Ferraz - promovida a citação do responsável, conforme delineado adiante:
	Comunicação: Ofício 30270/2021 - Seproc (peça 120) 
Data da Expedição: 29/6/2021
Data da Ciência: 6/7/2021 (peça 122) 
Nome Recebedor: Maria José da Silva
Observação: Ofício enviado para o endereço do responsável, conforme pesquisa na base de dados no sistema da Receita Federal, custodiada pelo TCU (peça 119) .
Fim do prazo para a defesa: 21/7/2021
	
Conforme Despacho de Conclusão das Comunicações Processuais (peça 132) , as providências inerentes às comunicações processuais foram concluídas. 
Transcorrido o prazo regimental, os responsáveis Rosangela de Moura Maniçoba Novaes Ferraz e Ricardo Ferraz apresentaram defesa, que será analisada na seção Exame Técnico.
ANÁLISE DOS PRESSUPOSTOS DE PROCEDIBILIDADE DA IN/TCU 71/2012
Avaliação de Viabilidade do Exercício do Contraditório e Ampla Defesa
Verifica-se que não houve o transcurso de mais de dez anos desde o fato gerador sem que tenha havido a notificação dos responsáveis pela autoridade administrativa federal competente (art. 6º, inciso II, c/c art. 19 da IN/TCU 71/2012, modificada pela IN/TCU 76/2016) , uma vez que o fato gerador da irregularidade sancionada ocorreu em 25/11/2008, e os responsáveis foram notificados sobre as irregularidades pela autoridade administrativa competente conforme segue:
0. Ricardo Ferraz, por meio do ofício acostado à peça 65, recebido em 25/1/2017, conforme AR (peça 75) .
0. Rosangela de Moura Maniçoba Novaes Ferraz, por meio do ofício acostado à peça 51, recebido em 2/6/2015, conforme AR (peça 52) .
Valor de Constituição da TCE 	
Verifica-se, ainda, que o valor atualizado do débito apurado (sem juros) em 1/1/2017 é de R$ 1.163.319,25, portanto superior ao limite mínimo de R$ 100.000,00, na forma estabelecida conforme os arts. 6º, inciso I, e 19 da IN/TCU 71/2012, modificada pela IN/TCU 76/2016. 
OUTROS PROCESSOS/DÉBITOS NOS SISTEMAS DO TCU COM OS MESMOS RESPONSÁVEIS
Informa-se que foram encontrados processos no Tribunal com os mesmos responsáveis:
	Responsável
	Processo

	Rosangela de Moura Maniçoba Novaes Ferraz
	Processo 031.444/2020-2 [TCE, aberto, 'TCE instaurada pelo (a) Secretaria Especial do Desenvolvimento Social em razão de Não comprovação da regular aplicação dos recursos repassados pela União, função Assistência Social, para atendimento à/ao PSB-PSE 2013 (nº da TCE no sistema: 219/2020) ']
Processo 009.531/2021-1 [TCE, aberto, 'TCE instaurada pelo (a) Fundo Nacional de Desenvolvimento da Educação em razão de Omissão no dever de prestar contas, Convênio 703274/2010, firmado com o/a Fundo Nacional de Desenvolvimento da Educação, Siafi/Siconv 664924, função Educação, que teve como objeto Construção de Escola (s) , no Âmbito do Programa Nacional De Reestruturação e Aparelhagem da Rede Escolar Publica de educação Infantil - Pro-infância. (nº da TCE no sistema: 1894/2020) ']
Processo 028.519/2015-9 [TCE, encerrado, 'TCE instaurada por meio do Processo 00190.011492/2015-63, em função de dano apurado no âmbito do Contrato de Repasse nº 202.363-57/2006, que tem por objeto a pavimentação de vias públicas, firmado entre o Ministério das Cidades e a Prefeitura Municipal de Floresta/PE']

A tomada de contas especial está, assim, devidamente constituída e em condição de ser instruída.
EXAME TÉCNICO
Da defesa do responsável Rosangela de Moura Maniçoba Novaes Ferraz
A responsável Rosangela de Moura Maniçoba Novaes Ferraz apresentou defesa, que passa a ser analisada em seguida:
Argumento 1 (peça 125, p. 2-10) :
A responsável alega que ocorreu o instituto da prescrição do débito e da pretensão punitiva, em virtude do lapso temporal de mais de 13 anos entre o fato ocorrido e a citação da defendente.
Análise do argumento 1: 
O Supremo Tribunal Federal - STF, no Recurso Extraordinário - RE 636.886, fixou a tese, com repercussão geral reconhecida, de que 'é prescritível a pretensão de ressarcimento ao erário fundada em decisão de Tribunal de Contas' (Tema 899) . Em que pese o questionamento acerca da abrangência da tese ali firmada, confirmada em embargos declaratórios julgados em agosto de 2021, no sentido de que se circunscreveria apenas ao processo de execução da condenação imposta pelo TCU (ou seja, inaplicável à pretensão de ressarcimento exercida no processo 'conhecimento' da TCE) , verifica-se que o STF, por meio de decisões prolatadas pelas suas duas turmas, tem decidido de forma reiterada que se aplica o prazo prescricional de 5 anos previsto na Lei 9.873/1999 às pretensões sancionatória e ressarcitória a cargo do Tribunal de Contas da União. 
Seja por aplicação direta ou por analogia, a orientação sufragada é no sentido de que o prazo de 5 anos é compatível com a tese de que a ação e a execução prescrevem no mesmo prazo (Súmula 150 do STF) , bem como com o fato de que a Lei 9.873/1999 - que regulamenta o exercício de ação punitiva pela Administração Pública Federal, direta e indireta - regeria integralmente a prescrição no âmbito do TCU. Quanto a este último aspecto, o Ministro Luís Roberto Barroso, no voto exarado no julgamento do MS 32.201, embora tenha advertido que a atuação do TCU, em sua acepção clássica, não se qualifica como exercício do poder de polícia, ressaltou que a Lei 9.873/1999 assumiria vocação regulatória geral da prescrição do exercício da competência sancionadora da Administração Pública, sendo sua disciplina aplicável a qualquer ação punitiva da Administração Pública Federal, exceto àquelas esferas em que exista regulamentação específica. Ademais, em virtude da autonomia científica do Direito Administrativo, não haveria razão plausível para suprimir a omissão da Lei Orgânica do Tribunal de Contas da União, no tocante ao estabelecimento de um prazo prescricional próprio, valendo-se das normas de direito civil, e não das de direito administrativo.
Eis algumas ementas que evidenciam o entendimento predominante do STF:
'Ementa: AGRAVO REGIMENTAL EM MANDADO DE SEGURANÇA. TOMADA DE CONTAS ESPECIAL. TRIBUNAL DE CONTAS DA UNIÃO. CONDENAÇÃO A RESSARCIMENTO AO ERÁRIO. PRESCRIÇÃO. MARCO INTERRUPTIVO. ART. 2°, II, DA LEI 9.873/1999. ATO INEQUÍVOCO DE APURAÇÃO DO FATO. DISCUSSÃO. DIREITO LÍQUIDO E CERTO. DEMONSTRAÇÃO. INOCORRÊNCIA. SUBSISTÊNCIA DA DECISÃO AGRAVADA. AGRAVO A QUE SE NEGA PROVIMENTO. I - As razões do agravo regimental são inaptas para desconstituir os fundamentos da decisão agravada, que, por isso, se mantêm hígidos. II - Aplicando-se a regulamentação da Lei 9.873/1999 ao caso concreto, observa-se que a pretensão sancionatória do TCU, em relação aos atos praticados pelo impetrante, levando-se em consideração a ocorrência de 5 causas interruptivas da prescrição, não teria sido fulminada pelo decurso do tempo. III - A pretensão do recorrente, fundada na discussão sobre os fatos apontados como marcos interruptivos da prescrição da pretensão punitiva da Administração Pública, refoge aos estreitos limites do mandamus, ante a ausência de liquidez e certeza do direito pleiteado. IV - Agravo regimental a que se nega provimento. MS 36067 ED-AgR. Órgão julgador: Segunda Turma. Relator (a) : Min. RICARDO LEWANDOWSKI. Julgamento: 18/10/2019
Ementa: AGRAVO REGIMENTAL EM RECLAMAÇÃO. TRIBUNAL DE CONTAS DA UNIÃO. TOMADA DE CONTA ESPECIAL. PRESCRIÇÃO DA PRETENSÃO PUNITIVA. RECONHECIDA EM DECISÃO DO SUPREMO TRIBUNAL FEDERAL. PRESCRITIBILIDADE DO RESSARCIMENTO AO ERÁRIO FUNDADA EM DECISÃO DE TRIBUNAL DE CONTAS. AÇÃO DE IMPROBIDADE ADMINISTRATIVA COM PEDIDO DE RESSARCIMENTO JÁ EM CURSO. AGRAVO REGIMENTAL A QUE SE NEGA PROVIMENTO. I - O acórdão do TCU determinou a formação de processo administrativo para avaliarem, efetivamente, a eventual responsabilização do agravado para o ressarcimento do dano ao erário, contrariando, assim, autoridade desta Corte no MS 35.512/DF, uma vez que houve a concessão da segurança para declarar a ocorrência da prescrição da pretensão punitiva do TCU em relação às infrações imputadas a ele, destacando-se que a União poderia perseguir os valores referentes ao ressarcimento dos danos na esfera judicial. II - Agravo regimental a que se nega provimento. (Rcl 39497 AgR. Órgão julgador: Segunda Turma. Relator (a) : Min. RICARDO LEWANDOWSKI. Julgamento: 10/10/2020) 
Ementa: MANDADO DE SEGURANÇA. DIREITO ADMINISTRATIVO. TRIBUNAL DE CONTAS DA UNIÃO. SERVIDOR DA SECRETARIA DE SAÚDE DO ESTADO DO ACRE. FISCALIZAÇÃO OMISSA E DEFICIENTE NA EXECUÇÃO DE DOIS CONVÊNIOS FIRMADOS ENTRE A SECRETARIA ESTADUAL E O MINISTÉRIO DA SAÚDE. APLICAÇÃO DE MULTA. ARTS. 28, II, E 58, II, DA LEI 8.443/1992. ART. 268, II, DO REGIMENTO INTERNO DO TCU. PRESCRIÇÃO DA PRETENSÃO SANCIONATÓRIA. OCORRÊNCIA. APLICAÇÃO DA LEI 9.873/1999. PRECEDENTES DESTE STF. MEDIDA LIMINAR DEFERIDA E RATIFICADA NO EXAME DE MÉRITO. SEGURANÇA CONCEDIDA PARA AFASTAR A MULTA APLICADA. 1. A prescrição da pretensão punitiva do TCU é regulada pela Lei 9.873/1999, descabendo a aplicação do prazo decenal previsto na legislação civil (art. 205 do Código Civil) . Ao revés, incide o prazo quinquenal previsto na Lei 9.873/1999 (MS 32201, Rel. Min. Roberto Barroso, PRIMEIRA TURMA, DJe 7/8/2017; MS 35.512-AgR, Rel. Min. Ricardo Lewandowski, SEGUNDA TURMA, DJe 21/6/2019) . 2. In casu, na linha do parecer apresentado pelo Ministério Público Federal e da decisão liminar de minha lavra, é inequívoca a superação do prazo prescricional quinquenal. Os ilícitos apontados pela Corte de Contas ocorreram em julho de 2006, tendo o processo de auditoria sido instaurado em 9/10/2006. A ordem de citação do responsável para a audiência, por sua vez, ocorreu em 25/6/2007. Entretanto, a decisão condenatória recorrível foi exarada somente em 31/5/2016, data da prolação do Acórdão 3513/2016-TCU-Primeira Câmara. 3. Ex positis, CONCEDO A SEGURANÇA unicamente para afastar a sanção de multa aplicada ao impetrante, nos autos da Tomada de Contas Processo 023.288/2006-0, máxime da ocorrência de prescrição da pretensão punitiva do Tribunal de Contas da União. MS 35940. (Órgão julgador: Primeira Turma. Relator (a) : Min. LUIZ FUX. Julgamento: 16/06/2020) .'
Essa orientação também foi seguida nas seguintes decisões monocráticas: MS 36.127-MC/DF e MS 35.940-MC/DF, Rel. Min. Luiz Fux; MS 35.294, MS 35.539/DF e MS 35.971-TP/DF, Rel. Min. Marco Aurélio; MS 34.256 MC/DF, MS 36.054-MC e MS 36.067-MC/DF, Rel. Min. Ricardo Lewandowski.
O Supremo Tribunal Federal tem se pronunciado no sentido de reconhecer não só a aplicação da prescrição quinquenal com fulcro na interpretação da Lei 9.873/1999, mas também a incidência dos marcos interruptivos do prazo prescricional consignados na referida lei, tantas vezes quanto presentes os suportes fáticos (MS 32201, Relator: Min. Roberto Barroso) . 
Entendimento que também foi adotado nas seguintes decisões monocráticas: MS 36.054, MS 34.256-MC, MS 35.512 e MS 36.067-MC, todos de relatoria do Min. Ricardo Lewandowski; MS 35.294, MS 35.539 e MS 35.971-TP, todos de relatoria do Min. Marco Aurélio; MS 32.201, Rel. Min. Roberto Barroso, e MS 36.127-MC e MS 35.940-MC, Min. Luiz Fux.
Em relação ao termo inicial da contagem do prazo prescricional, o 'caput' do art. 1º da Lei 9.873/1999 oferece solução que não destoa do modelo adotado pelo TCU no incidente de uniformização de jurisprudência, em que se examinou a prescrição da pretensão punitiva, nos termos do Acórdão 1441/2016-TCU-Plenário (Rel. Min. Benjamin Zymler) , com a adição da particularidade de explicitar o caso de infrações permanentes ou continuadas:
a) Regra geral: 'data da prática do ato' (o que equivale a 'ocorrência da irregularidade sancionada') ;
b) Regra especial: 'no caso de infração permanente ou continuada, do dia em que tiver cessado'.
A Lei 9.873/1999, no art. 2º, estabelece as causas interruptivas da prescrição punitiva, consoante abaixo transcrito, já na redação conferida pela Lei 11.941/2009:
'Art. 2º Interrompe-se a prescrição da ação punitiva:
I - pela notificação ou citação do indiciado ou acusado, inclusive por meio de edital;
II - por qualquer ato inequívoco, que importe apuração do fato;
III - pela decisão condenatória recorrível.
IV - por qualquer ato inequívoco que importe em manifestação expressa de tentativa de solução conciliatória no âmbito interno da administração pública federal.'
O quadro a seguir indica alguns eventos processuais, ocorridos no curso de uma TCE (fase interna e externa) - instaurada em razão de irregularidades na aplicação de recursos da União transferidos a entes subnacionais - que poderiam ser enquadrados nas causas de interrupção da prescrição acima apontadas, sem prejuízo, é claro, de outras ocorrências fáticas elegíveis como marco interruptivo, a depender da forma de proceder de cada entidade ou órgão tomador de contas.
	I - pela notificação ou citação do indiciado ou acusado, inclusive por meio de edital;
	 (i) notificação no âmbito do procedimento administrativo de ressarcimento previamente à instauração da TCE;
 (ii) notificação efetuada pelo órgão tomador de contas acerca da instauração da TCE;
 (iii) ato que ordenar a citação efetuada pelo TCU.
*Data da ciência da notificação ou citação pelos responsáveis ou de publicação do edital no DOU.

	II - por qualquer ato inequívoco, que importe apuração do fato;
* procedimento que evidencie a apuração dos fatos irregulares, com o objetivo quantificar o dano e identificar possíveis responsáveis.
	 (i) relatório de sindicância ou PAD;
 (ii) relatório de apuração de irregularidades referente ao processo administrativo prévio à instauração da TCE;
 (iii) relatórios de fiscalização, pareceres, despachos, informações e memorandos relacionados à apuração dos fatos irregulares;
 (iv) relatório do tomador de contas;
 (v) relatório do controle interno; 
 (vi) termo de instauração ou designação de instauração da TCE;
 (vii) autuação da TCE no TCU; entre outras causas.
*Há quem inclua nesse grupo diligências que comprovam providências do responsável sobre as irregularidades investigadas.

	III - pela decisão condenatória recorrível.
	 (i) Verifica-se apenas no âmbito do TCU com a data da prolação do acórdão condenatório recorrível.

	IV - por qualquer ato inequívoco que importe em manifestação expressa de tentativa de solução conciliatória no âmbito interno da administração pública federal.
	 (i) pedido de parcelamento;
 (ii) pagamento parcial do débito;
 (iii) qualquer manifestação do responsável que demonstre claramente a sua intenção de recolher o débito.

Bem se vê, portanto, que haveria uma multiplicidade de causas de interrupção da prescrição, conforme se depreende do art. 2º da Lei 9.873/1999. Tal exegese encontra respaldo em precedentes do STF, a exemplo do que se decidiu no julgamento do MS 36067 (Rel. Min. Ricardo Lewandowski) , com destaque para trecho do voto em que o Relator reconhece cinco causas de interrupção da prescrição, in verbis:
' (...) Assim, faz-se necessário levar em consideração que, apesar de os fatos objeto da apuração conduzida pela Corte de Contas remontarem aos anos de 1999 e 2000, período no qual o impetrante era Secretário de Saúde municipal, o Tribunal de Contas da União deu prosseguimento à tomada de contas especial por ter constatado a ocorrência de 5 causas interruptivas da prescrição, a saber: a) relatório de auditoria em conjunto realizada pelo Denasus e pela Secretaria Federal de Controle, lavrado em 06/07/2001, sendo este, certamente, um ato inequívoco que importou a apuração do fato (art. 2º, II, da Lei n. 9.873/1999) ; b) instauração de Tomada de Contas Especial pelo FNS, ocorrida em 05/10/2005, sendo este também, certamente, um ato inequívoco que importou a apuração do fato (art. 2º, II, da Lei n. 9.873/1999) ; c) a autuação da presente Tomada de Contas Especial no âmbito do Tribunal de Contas da União, ocorrida em 12/08/2008, sendo este também, certamente, um ato inequívoco que importou a apuração do fato (art. 2º, II, da Lei n. 9.873/1999) ; d) o ato que ordenou a citação do responsável, ora impetrante, ocorrida em 12/07/2010 (art. 2º, I, da Lei n. 9.873/1999) ; e e) o exercício do poder punitivo ocorrido em 20/06/2012, data da prolação do Acórdão 1563/2012-TCU-Plenário (art. 2º, III, da Lei n. 9.873/1999) .'
No caso concreto, tendo como parâmetro a tese firmada pelo STF, no RE 636.886, no sentido de que ambas pretensões do TCU (sancionatória e ressarcitória) sujeitam-se ao prazo prescricional de 5 anos previsto na Lei 9.873/1999, considerando, ainda, o sistema prescricional descrito na citada lei, inclusive as causas de suspensão e de interrupção da prescrição, temos os seguintes eventos processuais:
a)	'Datas das práticas dos atos' (termo inicial para contagem dos prazos prescricionais) : data da entrada dos recursos em 25/11/2008;
b)	Ofício 4/2011 - PCSAN/DEPAA/SESAN/MDS, datado de 9/2/2011 (peça 22) , informando que até aquela data não havia sido recebida a documentação referente à prestação de contas, razão pela qual a responsável deveria adotar as providências necessárias à regularização da pendência ou a devolução dos recursos, sob pena de responsabilidade;
c) 	Ofício 231-2015/DECOM/SESAN/MDS, datado de 22/5/2015 (peça 51) , solicitação de documentação complementar da prestação de coutas final referente ao Convênio 11°. 015/2008 - Programa Cominas Direta Local da Agricultura Familiar;
d)	Parecer 57/2017/SESAN/DECOM/CGILE, datada de 22/11/2017 (peça 62) , que relatou irregularidades na execução do objeto tanto no aspecto físico quanto no financeiro;
e)	Parecer Ordenador de Despesas 20/2018 - SESAN/CGEOF/COPC, datado de 16/7/2018, relativo à análise complementar da prestação de contas, que reprovou as contas parcialmente no montante de R$ 699.997,12 (peça 81) ;
f) 	Despacho administrativo que decidiu pela instauração da TCE, de 16/10/2018 (peça 1) ;
g)	Relatório de TCE nº 69/2018, de 16/10/2018 (peça 93) ;
h) 	Despacho do titular da Secex/TCE autorizando a realização das citações propostas: 9/6/2021 (peça 117) .
Analisando-se a sequência de eventos processuais enumerados no item anterior, os quais teriam o condão de interromper a prescrição da ação punitiva desta Corte no entender do STF, observa-se que não teria transcorrido o prazo prescricional de 5 (cinco) anos entre cada evento processual e o seguinte. Portanto, mesmo levando-se em consideração o entendimento do STF, não teria ocorrido a prescrição da pretensão sancionatória e ressarcitória a cargo do TCU.
Além disso, caso concreto tratado no RE 636.886 (tema 899 da repercussão geral) diz respeito à fase de execução judicial de deliberação do Tribunal de Contas, tanto assim que, para deslindá-lo, foi necessária a aplicação da Lei 6.830/1980, a Lei de Execuções Fiscais, diploma legal evidentemente inaplicável à fase que antecede a formação do título executivo extrajudicial, caracterizada pela atuação do órgão de controle externo até a prolação do acórdão.
Veja-se que foram opostos embargos declaratórios contra a referida decisão do STF, os quais foram rejeitados pela maioria da Suprema Corte (Plenário, Sessão Virtual de 13.8.2021 a 20.8.2021) , confirmando, portanto, a abrangência da deliberação prolatada na fixação do tema 899, razão por que se deve adotar a orientação prevalente no TCU, no sentido de que a matéria ali tratada alcançaria tão somente a fase judicial de cobrança do título extrajudicial, não atingindo os processos de controle externo, mantendo-se, desse modo,  a interpretação adotada pela Suprema Corte, em 2008, no Mandado de Segurança - MS 26.210, oportunidade em que foi definida a tese da imprescritibilidade das ações de ressarcimento ao erário:
'A suspensão pelo STF das demandas nas quais esteja em questão a prescritibilidade da pretensão de ressarcimento ao erário com base em decisão de tribunal de contas (RE 636.886/STF) alcança tão somente a fase judicial de cobrança do título extrajudicial, não atingindo os processos de controle externo em trâmite. Até julgamento definitivo em contrário pelo STF, permanece o entendimento do TCU acerca da imprescritibilidade das pretensões de ressarcimento decorrentes de tomadas de contas especiais. (Acórdão 1267/2019-TCU-Plenário, Relator: Min. AROLDO CEDRAZ) 
A suspensão pelo STF das demandas nas quais esteja em questão a prescritibilidade da pretensão de ressarcimento ao erário com base em decisão de tribunal de contas (RE 636.886/STF) alcança tão somente a fase judicial de cobrança do título extrajudicial, não atingindo os processos de controle externo em trâmite. Até julgamento definitivo em contrário pelo STF, permanecem imprescritíveis as pretensões de ressarcimento decorrentes de tomadas de contas especiais. (Acórdão 7930/2018-TCU-Segunda Câmara, Relatora: Min. ANA ARRAES) .'
Por outro lado, especificamente no que tange à prescrição da pretensão punitiva, verifica-se que o Acórdão 1441/2016-TCU-Plenário, Relator Ministro Benjamin Zymler, que uniformizou a jurisprudência acerca dessa questão, subordinou tal prescrição ao prazo prescricional geral indicado no art. 205, do Código Civil, que é de dez anos, contado da data de ocorrência da irregularidade sancionada, nos termos do art. 189, do Código Civil, sendo este prazo interrompido pelo ato que ordenar a citação, a audiência ou a oitiva do responsável.
No caso em exame, observa-se que ocorreu a prescrição, uma vez que a irregularidade sancionadora ocorreu em 25/11/2010, e o ato de ordenação da citação ocorreu em 9/6/2021.
Portanto, discordando parcialmente do entendimento esboçado pelo responsável, configurou-se a prescrição em relação à competência sancionatória deste Tribunal, porém não se configurou a prescrição em relação à competência ao ressarcimento dos danos ao erário para a responsável. 
Assim, ante a ciência das irregularidades ocorridas, dentro de prazo legal, acata-se o argumento da responsável em relação à prescrição da prestação punitiva, mas não em relação ao ressarcimento dos danos ao erário.
Argumento 2 (peça 125, p. 10-12) :
A responsável alega que houve a execução do convênio. Segundo a defesa, assume o Tribunal de Contas da União que a contestação reside na FORMA COMO FOI EXECUTADO O CONVÊNIO, OU SEJA, NO MODO DE REALIZAÇÃO DO OBJETO PACTUADO, e não na inexistência de execução.
Acrescenta ainda, indicando a Nota Técnica 43/2021 - MC/SE/SGFT/DTEDS/CGPC/DES-II e o Parecer 33/2015 CGAUP/DEISP/SESAN/MDS, de 3/6/2012 (peça 125, p. 10-11) , indicando que ocorreu a MÁ EXECUÇÃO, bem como suposto atraso na instalação da feira, mas, como percebido pela auditoria, FOI DEVIDAMENTE REALIZADA A FEIRA! Assim, para a defesa, a má execução não pode, em hipótese alguma, se confundir com a inexecução, menos ainda haver punição com determinação de devolução de valores que foram empregados no objeto do convênio.
Ainda apresenta jurisprudência (TCE: 00073020165, Relator: Walton Alencar Rodrigues, Data de Julgamento: 23/04/2019, Primeira Câmara) .
Análise do argumento 2: 
0. Verifica-se que os objetivos do convênio não foram alcançados, embora a defesa insista que a execução do convênio teria ocorrido, ante o fato de que a contestação residira NO MODO DE REALIZAÇÃO DO OBJETO PACTUADO, e não na inexistência de execução. 
A defesa apresenta a Nota Técnica Nº 43/2021 - MC/SE/SGFT/DTEDS/CGPC/DES-II e o Parecer 33/2015 CGAUP/DEISP/SESAN/MDS, de 3/6/2012 (peça 125, p. 10-11) . Observa-se que os documentos apresentados não se referem ao objeto em questão, pois esses documentos referem-se ao Convênio 036/2008. Todavia, o processo em questão trata-se do Convênio 015/2008-SESAN (peça 10) , cuja não comprovação da execução foi referendada no Parecer Financeiro 24/2018 (peça 80) , que reprovou a execução física do objeto.  Portanto, sua execução não pode ser comprovada.
Ainda quanto à jurisprudência apresentada (TCE: 00073020165, Relator: Walton Alencar Rodrigues, Data de Julgamento: 23/04/2019, Primeira Câmara) , observa-se que ela traz o entendimento contrário ao entendimento almejado pela defesa, ou seja reforça-se a ideia de que a comprovação do nexo causal é imprescindível para que se ateste o cumprimento do objeto do convênio, ainda que haja elementos que apontem que ele foi executado parcialmente, conforme já pacificado na jurisprudência do TCU.
No presente caso, a ausência dos elementos comprobatórios das despesas efetivamente realizadas em favor dos objetivos conveniados (notas fiscais, recibos, extratos bancários etc.) , comprometem o estabelecimento do necessário nexo de causalidade entre as receitas e as despesas do convênio.
A jurisprudência do TCU há muito se consolidou no sentido que incumbe ao gestor o ônus de produzir as evidências necessárias para comprovar o bom e regular emprego dos recursos públicos, em consonância às disposições contidas no art. 70, parágrafo único, da Constituição Federal, e no art. 93 do Decreto-Lei 200/1967. Dentre os inúmeros julgados nesse sentido, destaca-se excerto do voto condutor do Acórdão 2435/2015-TCU-Plenário, proferido pela Exma. Ministra Ana Arraes, nos termos que se seguem:
8. Acompanho os pareceres, uma vez que não ficou comprovado o nexo de causalidade entre a documentação juntada aos autos e o objeto do convênio supostamente executado. Como consignou o MPTCU, não basta demonstrar a execução de um determinado objeto. É dever do gestor público, em especial em tomada de contas especial, aduzir elementos probatórios consistentes, coerentes e suficientes, hábeis a demonstrar, de forma inequívoca, o bom e correto emprego das verbas geridas, de acordo com as normas pertinentes.
9. O art. 30 da Instrução Normativa STN 1/1997, que regulamentava a aplicação de recursos transferidos por meio de convênio à época, determinava expressamente que as despesas serão comprovadas mediante documentos originais fiscais ou equivalentes, devendo as faturas, recibos, notas fiscais e quaisquer outros documentos comprobatórios serem emitidos em nome do convenente ou do executor, se for o caso, devidamente identificados com referência ao título e número do convênio.
Nessa mesma linha, é oportuno destacar os ensinamentos do Ministro Ubiratan Aguiar, em sua obra 'Convênios e Tomadas de Contas Especiais', verbis: Para comprovar a boa aplicação dos recursos é necessária a existência de uma série de nexos: o extrato bancário deve coincidir com a relação de pagamentos efetuados, que deve refletir as notas fiscais devidamente identificadas com o número do convênio, que devem ser coincidentes com a vigência do convênio e com as datas dos desembolsos ocorridos na conta específica. (In Convênios e Tomadas de Contas Especiais: manual prático, 2ª ed. rev. e ampl., Ubiratan Aguiar et. al. Belo Horizonte: Fórum, 2005, p.43) .
Destarte, se o gestor não comprovar a boa e regular aplicação dos recursos públicos que estão sob sua tutela gerencial, a ele será imputado o débito correspondente e a multa aplicável ao caso concreto. Trata-se, em verdade, da culpa presumida, pela incidência da culpa contra a legalidade, tendo em vista tratar-se de atos dos responsáveis que descumpriram a norma legal.
Desse modo, não se pode acatar o argumento da defesa.
Da análise procedida acima, verifica-se que os argumentos de defesa não foram suficientes para elidir a irregularidade pela qual está sendo responsabilizado, de forma que devem ser rejeitados.
Não há elementos para que se possa efetivamente aferir e reconhecer a ocorrência de boa-fé na conduta de Rosangela de Moura Maniçoba Novaes Ferraz, podendo este Tribunal, desde logo, proferir o julgamento de mérito pela irregularidade das contas, conforme os termos dos §§ 2º e 6º do art. 202 do Regimento Interno do TCU, condenando-se o responsável ao débito apurado e aplicando-lhe a multa prevista no art. 57, da Lei 8.443/1992.
Da defesa do responsável Ricardo Ferraz
O responsável Ricardo Ferraz apresentou defesa, que passa a ser analisada em seguida:
Argumento 1 (peça 129, p. 2) :
A responsável alega que não houve irregularidade, pois, a regularidade fiscal teria sido constatada, mediante o PARECER Nº 0072/2010/CONJUR/MDS (peça 17) : aprecia a prorrogação do contrato de convênio.
Item 13. Atesta a regularidade fiscal, sendo um dos fundamentos pelo qual o Ministério aprova a prorrogação do prazo.
Item 19. Alteração de produtos e produtores: o Ministério atesta a alteração dos beneficiários, enquanto na Nota Explicativa ratifica a regularidade do Termo de Referência.
Nesse sentido, não haveria o que se falar em irregularidade no que tange à responsabilidade do Ex-Prefeito Ricardo Ferraz.
Análise do argumento 1: 
No que tange ao atesto à regularidade fiscal mencionada pela defesa, conforme item 13 do parágrafo 28.1, referendado pelo Parecer à peça 17, observa-se que se trata da averiguação da regularidade fiscal do Estado proponente, requisito para se analisar o pleito quanto à possibilidade de prorrogação de prazo do convênio para fins de conclusão do objeto avençado. 
Isso, contudo, não quer dizer que a regularidade fiscal do proponente implique na regularidade quanto à aplicação dos recursos do convênio, execução financeira, que é tratado em parecer relativo às contas e não no parecer que analisa o pedido de prorrogação de prazo.
Assim, não se acata o argumento do responsável.
No que tange ao atesto à alteração de produtos e produtores, mencionada pela defesa, conforme item 19 do parágrafo 28.1, referendado pelo Parecer à peça 17, observa-se que a aprovação dessa alteração, não modifica a necessidade de se demonstrar o nexo causal entre a execução do objeto e a aplicação dos recursos recebidos por meio do convênio em questão.
Desse modo, não se acata o argumento do responsável.
No presente caso, a ausência dos elementos comprobatórios das despesas efetivamente realizadas em favor dos objetivos conveniados (notas fiscais, recibos, extratos bancários etc.) , comprometem o estabelecimento do necessário nexo de causalidade entre as receitas e as despesas do convênio.
A jurisprudência do TCU há muito se consolidou no sentido que incumbe ao gestor o ônus de produzir as evidências necessárias para comprovar o bom e regular emprego dos recursos públicos, em consonância às disposições contidas no art. 70, parágrafo único, da Constituição Federal, e no art. 93 do Decreto-Lei 200/1967. 
Dentre os inúmeros julgados nesse sentido, destaca-se excerto do voto condutor do Acórdão 2435/2015-TCU-Plenário, proferido pela Exma. Ministra Ana Arraes, nos termos que se seguem:
'8. Acompanho os pareceres, uma vez que não ficou comprovado o nexo de causalidade entre a documentação juntada aos autos e o objeto do convênio supostamente executado. Como consignou o MPTCU, não basta demonstrar a execução de um determinado objeto. É dever do gestor público, em especial em tomada de contas especial, aduzir elementos probatórios consistentes, coerentes e suficientes, hábeis a demonstrar, de forma inequívoca, o bom e correto emprego das verbas geridas, de acordo com as normas pertinentes.
9. O art. 30 da Instrução Normativa STN 1/1997, que regulamentava a aplicação de recursos transferidos por meio de convênio à época, determinava expressamente que as despesas serão comprovadas mediante documentos originais fiscais ou equivalentes, devendo as faturas, recibos, notas fiscais e quaisquer outros documentos comprobatórios serem emitidos em nome do convenente ou do executor, se for o caso, devidamente identificados com referência ao título e número do convênio.' 
Nessa mesma linha, é oportuno destacar os ensinamentos do Ministro Ubiratan Aguiar, em sua obra 'Convênios e Tomadas de Contas Especiais', verbis: Para comprovar a boa aplicação dos recursos é necessária a existência de uma série de nexos: o extrato bancário deve coincidir com a relação de pagamentos efetuados, que deve refletir as notas fiscais devidamente identificadas com o número do convênio, que devem ser coincidentes com a vigência do convênio e com as datas dos desembolsos ocorridos na conta específica. (In Convênios e Tomadas de Contas Especiais: manual prático, 2ª ed. rev. e ampl., Ubiratan Aguiar et. al. Belo Horizonte: Fórum, 2005, p.43) .
Destarte, se o gestor não comprovar a boa e regular aplicação dos recursos públicos que estão sob sua tutela gerencial, a ele será imputado o débito correspondente e a multa aplicável ao caso concreto. Trata-se, em verdade, da culpa presumida, pela incidência da culpa contra a legalidade, tendo em vista tratar-se de atos dos responsáveis que descumpriram a norma legal.
No presente caso, não ficou comprovado o nexo de causalidade entre a execução do objeto e os recursos aplicados. Assim, ante a não comprovação da execução financeira, não se acata o argumento do responsável.
Argumento 2 (peça 129, p. 3-7) :
O responsável alega que deixou toda a documentação necessária para que o sucessor realizasse a prestação de contas. Dessa forma, a inteira responsabilidade da prestação de contas seria de seu sucessor.
Alega que ao término do convênio, no prazo de 30 dias, a Administração deveria ter apresentado a prestação de contas, sendo o prazo expirado em 31.12.2010, motivo pelo qual o MDS notifica a Administração para sanar o vício em 09 de fevereiro de 2011.
Alega que ocorreu a inscrição do Município como inadimplente junto ao SIAFI, em razão do não atendimento ao ofício n° 239/2016/DECOM/SESAN/MDSA, de 15 de julho de 2016, responsabilidade inteiramente da Prefeita que sucedeu a Ricardo Ferraz, uma vez que coube somente a ela a apresentação da Prestação de Contas.
Alega que as comprovações elencadas pelo Ministério foram entregues à gestão que sucedeu a Ricardo Ferraz, mas a referida gestão alegou que um furto da documentação. Logo, não há que se falar em responsabilidade do ex-Gestor Ricardo Ferraz, haja vista que a sua sucessora foi quem executou e devia ter prestado contas.
Análise do argumento 2: 
No caso concreto, cada gestor foi responsável pela aplicação de parte dos recursos.
Incide sobre o gestor o ônus da prova quanto à regular aplicação dos valores que lhe foram confiados, o que decorre de expressa disposição contida no parágrafo único do art. 70 da Constituição Federal, bem assim do disposto no art. 93 do Decreto-Lei 200/1967 (Acórdão 317/2010-TCU-Plenário, 5.964/2009-TCU-2ª Câmara, 153/2007-TCU-Plenário, 1.293/2008-TCU-2ª Câmara e 132/2006-TCU-1ª Câmara) .
O gestor alega que deixou toda documentação comprobatória de sua parcela de execução ao gestor sucessor. Todavia, não apresenta provas do alegado. A simples informação não é o suficiente para suprir a lacuna comprobatória.
No presente caso, o gestor não foi capaz de demonstrar o vínculo causal entre os recursos e a execução do objeto.
Argumento 3 (peça 129, p. 8-9) :
O responsável alega que houve cerceamento ao Direito de defesa e exercício do contraditório.
Alega que não pode ser imputada qualquer responsabilidade ao Senhor Ricardo Ferraz, uma vez que, ao logo de todo o processo administrativo, não foi concedido a ele o direito de manifestação de defesa e do contraditório. Sendo solicitados documentos 13 (treze) anos após ele ter deixado a gestão do Município de Floresta/PE, ou seja, impossível o Senhor Ricardo Ferraz ter os referidos documentos.
Fundamenta que durante todo o procedimento, é possível identificar uma única intimação para o Sr. Ricardo Ferraz, através do Ofício 415/MDS, expedido em 28 de dezembro de 2017 e recebido em 25 de janeiro de 2018, conforme o doc. 75, e sem conceder a manifestação de defesa prévia em relação ao período em que configurou como gestor, ordenando, desde logo, a devolução do montante.
Nesse contexto, o Ofício nº 049/2018-GP, de 07 de fevereiro de 2018, foi a primeira vez que o Sr. Ricardo Ferraz se manifestou no processo administrativo instaurado pelo MDS e, por esse motivo, solicitou a prorrogação do prazo, com fulcro na tramitação da Tomada de Contas Especial realizada pela gestão.
Análise do argumento 3: 
Conforme analisado no item 16, verifica-se que não houve o transcurso de mais de dez anos desde o fato gerador sem que tenha havido a notificação dos responsáveis pela autoridade administrativa federal competente (art. 6º, inciso II, c/c art. 19 da IN/TCU 71/2012, modificada pela IN/TCU 76/2016) , uma vez que o fato gerador da irregularidade sancionada ocorreu em 25/11/2008, e o responsável foi notificado sobre as irregularidades pela autoridade administrativa competente conforme segue:
Ricardo Ferraz, por meio do ofício acostado à peça 65, recebido em 25/1/2017, conforme AR (peça 75) .
Ademais, a ausência de contraditório e ampla defesa na fase interna da tomada de contas especial não viola o devido processo legal, sendo este respeitado quando, na fase externa, onde há oportunidade de defesa após a citação válida dos responsáveis. 
A TCE, na fase anterior ao seu encaminhamento ao TCU, possui natureza inquisitiva, destinando-se a apurar os fatos, identificar os responsáveis e quantificar o dano. Apenas após a remessa ao TCU pode-se falar em partes e em litígio, sendo então assegurados o contraditório e a ampla defesa (Acórdão 417/2010-TCU-Segunda Câmara | Relator: AUGUSTO SHERMAN) 
Assim, o responsável pode agora exercer o direito ao contraditório e à ampla defesa. Desse modo, não se acata o seu argumento.
Argumento 4 (peça 129, p. 10) :
O responsável alega que ocorreu a execução do objeto e os objetivos que motivaram o repasse dos recursos foram atingidos.
Informa que foi acostado aos autos (peças 88-90) , os termos de recebimento e aceitabilidade que comprovam a destinação dos recursos, mediante a descrição dos beneficiários, os produtos e as respectivas quantidades recebidas por eles, o valor unitário e o valor total.
Segundo a defesa, esses documentos afastariam a responsabilização do anterior gestor Ricardo Ferraz, uma vez que atestam a destinação dos recursos e a realização do objeto pactuado no Convênio nº 015/2008.
Acrescenta ainda que, no período compreendido pela gestão do Interessado, é possível a averiguação da execução física e o alcance dos objetivos firmados, uma vez que eles descrevem o que expõe a Matriz de Responsabilização (peça 92) , os beneficiários e os valores recebidos por cada um, bem como a quantidade de alimentos entregues.
Análise do argumento 4: 
0. Incide sobre o gestor o ônus da prova quanto à regular aplicação dos valores que lhe foram confiados, o que decorre de expressa disposição contida no parágrafo único do art. 70 da Constituição Federal, bem assim do disposto no art. 93 do Decreto-Lei 200/1967 (Acórdão 317/2010-TCU-Plenário, 5.964/2009-TCU-2ª Câmara, 153/2007-TCU-Plenário, 1.293/2008-TCU-2ª Câmara e 132/2006-TCU-1ª Câmara) .
Na presente defesa o responsável apresentou os elementos comprobatórios que lhe vem sendo requisitados, para comprovar a consecução dos objetivos previstos para o objeto contratado. 
Verifica-se que a documentação indicada pela defesa trata de Termo de Recebimento e Aceitabilidade do Programa de Aquisição de Alimentos (peças 88-90) , datadas de dezembro de 2008. 
Assim, aceitando a documentação como comprovação da execução do objeto na sua gestão, conforme somatório feito na tabela a seguir, chega-se à conclusão de comprovação de execução parcial do objeto no montante total.
Tabela - Termo de Recebimento e Aceitabilidade - Programa de Aquisição de Alimentos
	Produto
	Valor Total
	Data
	Peça - pág.

	Carne Caprina
	270,00
	11/12/2008
	88-1

	Carne Caprina
	4.020,00
	15/12/2008
	88-2

	Carne Caprina
	3.256,20
	4/12/2008
	88-3

	Carne Caprina
	2.040,15
	11/12/2008
	88-4

	Hortifruti
	9.442,70
	18/12/2008
	88-5

	Hortifruti
	7.797,90
	18/12/2008
	88-6

	Hortifruti
	333,30
	16/12/2008
	88-7

	Hortifruti
	467,30
	16/12/2008
	88-8

	Hortifruti
	540,50
	15/12/2008
	88-9

	Hortifruti
	256,25
	15/12/2008
	88-10

	Hortifruti
	256,25
	15/12/2008
	88-11

	Hortifruti
	519,50
	15/12/2008
	88-12

	Hortifruti
	519,50
	15/12/2008
	88-13

	Horti
	447,75
	15/12/2008
	88-14

	Hortifruti
	454,30
	15/12/2008
	88-15

	Horti
	256,25
	15/12/2008
	88-16

	Carne Caprina
	19.296,00
	18/12/2008
	88-17

	Carne Caprina
	804,00
	11/12/2008
	89-2

	Carne Caprina
	670,00
	4/12/2008
	89-3

	Carne Caprina
	1.045,20
	16/12/2008
	89-4

	Carne Caprina
	2.170,80
	15/12/2008
	89-5

	Carne Caprina
	670,00
	28/11/2008
	89-6

	Carne Caprina
	670,00
	11/12/2008
	89-7

	Carne Caprina
	670,00
	28/11/2008
	89-8

	Carne Caprina
	804,00
	11/12/2008
	89-9

	Carne Caprina
	2.010,00
	15/12/2008
	89-10

	Carne Caprina
	2.077,00
	15/12/2008
	90-1

	Carne Caprina
	670,00
	11/12/2008
	90-2

	Carne Caprina
	670,00
	28/11/2008
	90-3

	Carne Caprina
	670,00
	28/11/2008
	90-4

	Carne Caprina
	2.010
	15/12/2008
	90-5

	Serviço supervisão
	1.680,00
		
	Total
	67.464,85
		
No contexto apresentado, houve ocorreu da entrega dos produtos, conforme documentação Termo de Recebimento e Aceitabilidade do Programa de Aquisição de Alimentos (peças 88-90) , datadas de dezembro de 2008.
 Ante a comprovação da consecução dos objetivos conveniados, durante a sua gestão, acata-se o argumento do responsável no que diz respeito à execução física. Não obstante, reprova-se a prestação de contas em razão da não comprovação da execução financeira, conforme análise empreendida no item 29 retro.
Argumento 5 (peça 129, p. 14.) :
O responsável alega que não houve dolo e prejuízo aos cofres públicos.
Alega que não houve dolo e prejuízo aos cofres públicos por atos praticados por Ricardo Ferraz, pois este comprovou a entrega do material durante a sua gestão, bem como a documentação comprobatória pereceu durante a gestão de Rosangela e esta seria a única responsável pela apresentação da prestação de contas do convênio em tela.
Sendo assim, segundo a defesa, não haveria qualquer irregularidade passível de punição, pois não houve prejuízo ao erário por culpa de Ricardo Ferraz.
Análise do argumento 5: 
As matérias sujeitas ao controle do Tribunal de Contas não são vinculadas a uma conduta dolosa do agente, basta a existência do elemento culpa por ação ou omissão, tendo em vista que a responsabilidade imputada aos responsáveis decorre do fato de que a eles recai a obrigação de comprovarem a boa e regular aplicação dos recursos públicos, por força do que dispõe o parágrafo único do art. 70 da Constituição Federal, e o art. 93 do Decreto-Lei 200/1967. 
Neste contexto, a possível ausência de dolo ou de locupletamento do gestor faltoso não o exime de reparar o dano causado ao erário, haja vista não se tratar de sanção a ele imposta, mas, o dever recompor os prejuízos decorrentes de sua ação ou omissão. A jurisprudência do Tribunal é vasta neste sentido, a exemplo dos Acórdão 1517/2012-TCU-Primeira Câmara, Relator Ministro Valmir Campelo, 10851/2018-Primeira Câmara, Relator Ministro Bruno Dantas, 2090/2018-Plenário, Relator Ministro José Múcio Monteiro.
O responsável apresentou nova evidência/documentação, conforme analisado no Argumento 4.
Assim, ante a não necessidade de comprovação de dolo e havendo prejuízo, não se acata-se o argumento do responsável.
Da análise procedida acima, verifica-se que os argumentos de defesa foram suficientes para elidir a irregularidade quanto à execução física do objeto. Todavia, não foram suficientes para elidir a irregularidade quanto à execução financeira, conforme análise do argumento 1, pela qual está sendo responsabilizado, de forma que devem ser rejeitados, uma vez que não o suficiente para se elidir o valor do débito.
Não há elementos para que se possa efetivamente aferir e reconhecer a ocorrência de boa-fé na conduta de Ricardo Ferraz, podendo este Tribunal, desde logo, proferir o julgamento de mérito pela irregularidade das contas, conforme os termos dos §§ 2º e 6º do art. 202 do Regimento Interno do TCU, condenando-se o responsável ao débito apurado.
Análise complementar
Com relação às datas dos débitos, verifica-se à peça 80, p. 4, que os débitos datam de 19/12/2008 e 01/01/2009 e não à data de 25/11/2008 contida na citação. Portanto, essas datas são favoráveis aos responsáveis em relação à data contida na citação. Por derradeiro, observa-se que um dos débitos apurados na instrução inicial e constante do ofício de citação foi lançado com data errada. Trata-se dos valores de R$ 67.891,50, com data de 25/11/2008 e R$ 632.108,50, com data de 25/11/2008 (peça 4, p. 10) , quando o correto seria a data de 19/12/2008 e 01/01/2009, conforme peça 80, p. 4. Todavia, considerando a diferença irrisória de datas e de valores de correção monetária e juros de mora alterados pela mudança de datas, e que, mesmo assim, a nova data, por mais recente, é mais benéfica ao devedor em relação à correção do débito, entende-se que a data de lançamento do débito possa ser corrigida, tal como se deu à peça 80, p.4, sem a necessidade de renovação da citação.
Tudo isso, em consonância com a jurisprudência do TCU, conforme item 18 do Relatório, que foi acolhido no Voto que fundamentou o Acórdão 9607/2017-TCU-Segunda Câmara - Rel. André de Carvalho.
Prescrição da Pretensão Punitiva
Vale ressaltar que a pretensão punitiva do TCU, conforme Acórdão 1441/2016-TCU-Plenário, Relator Benjamin Zymler, que uniformizou a jurisprudência acerca dessa questão, subordina-se ao prazo geral de prescrição indicado no art. 205 do Código Civil, que é de dez anos, contado da data de ocorrência da irregularidade sancionada, nos termos do art. 189 do Código Civil, sendo este prazo interrompido pelo ato que ordenar a citação, a audiência ou a oitiva dos responsáveis.
No caso em exame, ocorreu a prescrição, uma vez que a irregularidade sancionada ocorreu em 25/11/2008, e o ato de ordenação da citação ocorreu em 9/6/2021.
CONCLUSÃO
Em face da análise promovida na seção 'Exame Técnico', propõe-se rejeitar as alegações de defesa de Rosangela de Moura Maniçoba Novaes Ferraz e Ricardo Ferraz, uma vez que não foram suficientes para sanar as irregularidades a eles atribuídos e nem afastar o débito apurado. Ademais, inexistem nos autos elementos que demonstrem a boa-fé dos responsáveis ou a ocorrência de outras excludentes de culpabilidade.
Verifica-se também que houve a prescrição da pretensão punitiva, conforme análise já realizada.
Tendo em vista que não constam dos autos elementos que permitam reconhecer a boa-fé dos responsáveis, sugere-se que as contas de Rosangela de Moura Maniçoba Novaes Ferraz e Ricardo Ferraz sejam julgadas irregulares, nos termos do art. 202, § 6º, do Regimento Interno do TCU, com a imputação do débito atualizado monetariamente e acrescido de juros de mora, nos termos do art. 202, § 1º do Regimento Interno do TCU, descontado o valor eventualmente recolhido.  
Por fim, como não houve elementos que pudessem modificar o entendimento acerca das irregularidades em apuração, mantém-se a matriz de responsabilização presente na peça 114.
PROPOSTA DE ENCAMINHAMENTO
Diante do exposto, submetemos os autos à consideração superior, propondo ao Tribunal:
a) rejeitar as alegações de defesa apresentadas pelos responsáveis Ricardo Ferraz (CPF: XXX.891.234-XX) e Rosangela de Moura Maniçoba Novaes Ferraz (CPF: XXX.293.184-XX) ;
b) julgar irregulares, nos termos dos arts. 1º, inciso I, 16, inciso III, alíneas b e c, da Lei 8.443/1992, c/c os arts. 19 e 23, inciso III, da mesma Lei, as contas dos responsáveis Ricardo Ferraz (CPF: XXX.891.234-XX) e de Rosangela de Moura Maniçoba Novaes Ferraz (CPF: XXX.293.184-XX) , condenando-os ao pagamento das importâncias a seguir especificadas, atualizadas monetariamente e acrescidas dos juros de mora, calculadas a partir das datas discriminadas até a data da efetiva quitação do débito, fixando-lhes o prazo de quinze dias, para que comprovem, perante o Tribunal, o recolhimento das referidas quantias aos cofres do Tesouro Nacional, nos termos do art. 23, inciso III, alínea 'a', da citada lei, c/c o art. 214, inciso III, alínea 'a', do Regimento Interno do TCU.  
	Débito relacionado ao responsável Ricardo Ferraz (CPF: XXX.891.234-XX) :
	Data de ocorrência
	Valor histórico (R$) 

	19/12/2008
	67.891,50

Valor atualizado do débito (com juros) em 26/8/2022: R$ 199.187,55. 
	Débitos relacionados ao responsável Rosangela de Moura Maniçoba Novaes Ferraz (CPF: XXX.293.184-XX) :
	Data de ocorrência
	Valor histórico (R$) 
	Tipo da parcela

	01/01/2009
	632.108,50
	Débito

	23/7/2015
	2,88
	Crédito

		Valor atualizado do débito (com juros) em 26/8/2022: R$ 1.875.321,93.
c) autorizar, desde logo, a cobrança judicial das dívidas, caso não atendidas as notificações, na forma do disposto no art. 28, inciso II, da Lei 8.443/1992;
d) autorizar também, desde logo, se requerido, com fundamento no art. 26, da Lei 8.443, de 1992, c/c o art. 217, §1º do Regimento Interno do TCU, o parcelamento da (s) dívida (s) em até 36 parcelas, incidindo, sobre cada parcela, corrigida monetariamente, os correspondentes acréscimos legais, fixando-lhe o prazo de quinze dias, a contar do recebimento da notificação, para comprovar, perante o Tribunal, o recolhimento da primeira parcela, e de trinta dias, a contar da parcela anterior, para comprovar os recolhimentos das demais parcelas, devendo incidir, sobre cada valor mensal, atualizado monetariamente, os juros de mora devidos, no caso do débito, na forma prevista na legislação em vigor, alertando os responsáveis de que a falta de comprovação do recolhimento de qualquer parcela importará o vencimento antecipado do saldo devedor, nos termos do § 2º do art. 217 do Regimento Interno deste Tribunal; 
e) enviar cópia do Acórdão a ser prolatado à Procuradoria da República no Estado de Pernambuco, nos termos do § 3º do art. 16 da Lei 8.443/1992, c/c o § 7º do art. 209 do Regimento Interno do TCU, para adoção das medidas cabíveis; e
f) enviar cópia do Acórdão que vier a ser proferido ao Secretaria Especial do Desenvolvimento Social e aos responsáveis, para ciência;
g) informar à Procuradoria da República no Estado de Pernambuco, ao Secretaria Especial do Desenvolvimento Social e aos responsáveis que a presente deliberação, acompanhada do Relatório e do Voto que a fundamenta, está disponível para a consulta no endereço www.tcu.gov.br/acordaos, além de esclarecer que, caso requerido, o TCU poderá fornecer sem custos as correspondentes cópias, de forma impressa; e
h) informar à Procuradoria da República no Estado de Pernambuco que, nos termos do parágrafo único do art. 62 da Resolução TCU 259/2014, os procuradores e membros do Ministério Público credenciados nesta Corte podem acessar os presentes autos de forma eletrônica e automática, ressalvados apenas os casos de eventuais peças classificadas como sigilosas, as quais requerem solicitação formal."
2.	O representante do Ministério Público especializado junto ao TCU, Subprocurador-Geral Paulo Soares Bugarin, discorda da unidade técnica, por entender ocorrida a prescrição intercorrente prevista na Resolução-TCU 344/2022, motivando conforme segue (peça 140) :
"Trata-se de tomada de contas especial instaurada pela Secretaria Especial do Desenvolvimento Social, em que foram arrolados como responsáveis o Sr. Ricardo Ferraz e a Sra. Rosângela de Moura Maniçoba Novaes Ferraz, em razão da não comprovação da regular aplicação dos recursos repassados pela União por meio do Convênio 015/2008 (peça 10) , celebrado entre o Ministério do Desenvolvimento Social e Combate à Fome e o Município de Floresta/PE, cujo objeto era implantar o Programa de Aquisição de Alimentos - Compra Direta Local no referido município.
2.	A unidade técnica, em sua instrução de peça 133, analisou as defesas apresentadas pelos responsáveis, bem como a documentação encaminhada com vistas a afastar os débitos apurados.
3.	Em suas conclusões, propõe a rejeição dessas defesas, o julgamento pela irregularidade das presentes contas e a condenação dos responsáveis nos débitos indicados.
4.	Além disso, com base nos parâmetros previstos no Acórdão 1441/2016-TCU-Plenário, reconheceu a ocorrência da prescrição punitiva deste Tribunal.
5.	Em que pese esse posicionamento, a análise da prescrição das pretensões punitiva e ressarcitória do TCU passaram a ser reguladas pela Resolução-TCU 344/2022, bem como pelo entendimento firmado por meio do Acórdão 534/2023-TCU-Plenário acerca do marco inicial da fluição da prescrição intercorrente.
6.	Com base nessas disposições, recupero, abaixo, parte dos marcos temporais identificados pela unidade técnica como causas interruptivas da prescrição:
a)	'Datas das práticas dos atos' - data final para apresentação da prestação de contas - 29/1/2011 (peça 19) ;
b)	Ofício 14/2011 - PCSAN/DEPAA/SESAN/MDS, de 9/2/2011 (peça 22) , informando que até aquela data não havia sido recebida a documentação referente à prestação de contas, razão pela qual a responsável deveria adotar as providências necessárias à regularização da pendência ou a devolução dos recursos, sob pena de responsabilidade;
c) 	Ofício 231-2015/DECOM/SESAN/MDS, de 22/5/2015 (peça 51) , solicitando documentação complementar da prestação de coutas final referente ao Convênio 015/2008 - Programa Compra Direta Local da Agricultura Familiar;
d)	Parecer 57/2017/SESAN/DECOM/CGILE, de 22/11/2017 (peça 62) , relatando irregularidades na execução do objeto tanto no aspecto físico quanto no financeiro;
e)	Parecer Ordenador de Despesas 20/2018 - SESAN/CGEOF/COPC, de 16/7/2018, (peça 81) , relativo à análise complementar da prestação de contas, que reprovou as contas parcialmente no montante de R$ 699.997,12;
f) 	Despacho administrativo que decidiu pela instauração da TCE, de 16/10/2018 (peça 1) ;
g)	Relatório de TCE 69/2018, de 16/10/2018 (peça 93) ;
h) 	Despacho do titular da Secex/TCE autorizando a realização das citações propostas: 9/6/2021 (peça 117) .
7.	Verifica-se, portanto, que entre os eventos 'b' e 'c' houve o transcurso de mais de 3 (três) anos sem qualquer movimentação processual, o que faz incidir neste caso a prescrição intercorrente prevista no art. 8º da Resolução-TCU 344/2022.
8.	Ante o exposto, este representante do Ministério Público de Contas diverge do encaminhamento de mérito sugerido pela unidade técnica às peças 133 a 135 para propor que sejam arquivados os presentes autos, com fundamento no art. 11 da supracitada norma regulamentar, dando-se ciência da deliberação que vier a ser proferida ao órgão instaurador da TCE e aos responsáveis no processo."
É o relatório.

Mariana Machado Cavalcanti (OAB/PE 33.780) e outros, representando o Município de Floresta/PE; Marcos Henrique de Lira e Silva (OAB/PE 25.338), Daniel Gomes de Oliveira (OAB/PE 34.500) e Mariana Machado Cavalcanti (OAB/PE 33.780), representando Rosângela de Moura Maniçoba Novaes Ferraz; Leonardo Barreto Ferraz Gominho (OAB/PE 1.900-A) e William de Carvalho Ferreira Lima Júnior (OAB/PE 25.464), representando Ricardo Ferraz.

Subprocurador-Geral Paulo Soares Bugarin.

TOMADA DE CONTAS ESPECIAL. PROGRAMA DE AQUISIÇÃO DE ALIMENTOS - COMPRA DIRETA LOCAL. IMPUGNAÇÃO DE DESPESAS. CITAÇÃO. REJEIÇÃO DAS ALEGAÇÕES DE DEFESA. OCORRÊNCIA DA PRESCRIÇÃO INTERCORRENTE (RESOLUÇÃO-TCU 344/2022). ARQUIVAMENTO.

TOMADA DE CONTAS ESPECIAL (TCE)

Unidade de Auditoria Especializada em Tomada de Contas Especial (AudTCE).

Trata-se de tomada de contas especial instaurada pela Secretaria Especial do Desenvolvimento Social contra Ricardo Ferraz e Rosângela de Moura Maniçoba Novaes Ferraz em razão da não comprovação da regular aplicação dos recursos recebidos da União por meio do Convênio 15/2008 (peça 10) , celebrado entre o extinto Ministério do Desenvolvimento Social e Combate à Fome e o Município de Floresta/PE, que objetivou implantar o Programa de Aquisição de Alimentos - Compra Direta Local naquela municipalidade.
2.	O convênio de registro Siafi 635576 foi firmado no valor de R$ 721.650,00, dos quais R$ 700.000,00 à conta do concedente e R$ 21.650,00 referentes à contrapartida do convenente. Teve vigência de 25/11/2008 a 30/11/2010, com prazo final para apresentação da prestação de contas em 29/1/2011; os repasses efetivos da União totalizaram R$ 700.000,00 (peça 12) .
3.	O tomador de contas concluiu que o prejuízo é de R$ 699.997,12, imputando-se a responsabilidade aos ex-prefeitos de Floresta/PE Ricardo Ferraz, nos períodos de 2/9/2008 a 31/12/2008 e 1º/1/2017 a 31/12/2020, e Rosângela de Moura Maniçoba Novaes Ferraz, nos períodos de 1º/1/2009 a 31/12/2012 e 1º/1/2013 a 31/12/2016, na condição de gestores dos recursos. 
4.	A proposta da AudTCE é de rejeitar as alegações de defesa dos responsáveis, julgar irregulares suas contas, imputar-lhes o débito apurado nos autos e aplicar-lhes a multa prevista no art. 57 da Lei 8.443/1992.
5.	O representante do Ministério Público especializado junto ao TCU (MPTCU) diverge, ante a ocorrência da prescrição intercorrente prevista no art. 5º, § 1º, da Resolução-TCU 344/2022; por consequência, sugere arquivar o processo, com fundamento no art. 11 desse normativo.
6.	Manifesto concordância à proposta de encaminhamento do parquet, incorporando como minhas razões de decidir os fundamentos expendidos no parecer reproduzido no relatório precedente, no que diz respeito à ocorrência da prescrição intercorrente, sem prejuízo de emitir algumas considerações pontuais.
7.	Conforme a citada resolução, de 11/10/2022, que regulamenta a prescrição para o exercício das pretensões punitiva e de ressarcimento no âmbito desta Corte, estabelecendo a prescrição quinquenal geral ou trienal intercorrente, eventualmente ocorridas nas fases interna e externa da TCE, consideram-se, neste caso concreto, os seguintes eventos interruptivos:
a)	"datas das práticas dos atos" - data final para apresentação da prestação de contas - 29/1/2011 (peça 19) ;
b)	Ofício 14/2011 - PCSAN/DEPAA/SESAN/MDS, de 9/2/2011 (peça 22) , informando que até aquela data não havia sido recebida a documentação referente à prestação de contas, razão pela qual a responsável deveria adotar as providências necessárias à regularização da pendência ou a devolução dos recursos, sob pena de responsabilidade;
c) 	Ofício 231-2015/DECOM/SESAN/MDS, de 22/5/2015 (peça 51) , solicitando documentação complementar da prestação de contas final referente ao Convênio 015/2008 - Programa Compra Direta Local da Agricultura Familiar;
d)	Parecer 57/2017/SESAN/DECOM/CGILE, de 22/11/2017 (peça 62) , relatando irregularidades na execução do objeto tanto no aspecto físico quanto no financeiro;
e)	Parecer do Ordenador de Despesas 20/2018 - SESAN/CGEOF/COPC, de 16/7/2018, (peça 81) , relativo à análise complementar da prestação de contas, que reprovou parcialmente as contas no montante de R$ 699.997,12;
f) 	despacho administrativo que decidiu pela instauração da TCE, de 16/10/2018 (peça 1) ;
g)	Relatório de TCE 69/2018, de 16/10/2018 (peça 93) ; e
h) 	despacho do titular da então Secex/TCE autorizando a realização das citações propostas, de 9/6/2021 (peça 117) .
8.	Observados esses marcos interruptivos prescricionais, o parquet corretamente assevera a ocorrência da prescrição intercorrente, entre os eventos interruptivos "b" e "c", vez que o processo permaneceu paralisado por mais de três anos, conforme disposto no art. 8º da Resolução-TCU 344/2022, aplicando-se, ainda, o entendimento perfilhado no Acórdão 534/2023-TCU-Plenário (Rel. Min. Benjamin Zymler) .
9.	Nesse decisum, o Tribunal fixou entendimento, nos termos do art. 16, inciso V, do Regimento Interno e do art. 8º daquela resolução, que o marco inicial da fluição da prescrição intercorrente se inicia somente a partir da ocorrência do primeiro marco interruptivo da prescrição ordinária (9/2/2011) .
10.	Diante do exposto, acompanho integralmente a proposta do MPTCU, no sentido de arquivar o processo com fundamento nos arts. 1º, caput e §1º, da Lei 9.873/1999, 8º e 11 da Resolução/TCU 344/2022 e 143, inciso V, alínea "a", do Regimento Interno.
Ante o exposto, voto no sentido de que o Tribunal adote a minuta de acórdão que ora submeto à deliberação deste Colegiado.
TCU, Sala das Sessões, em 18 de abril de 2023.
Ministro JHONATAN DE JESUS 
Relator